【裁判字號】    97,上易,295
【裁判日期】    970930
【裁判案由】    損害賠償
【裁判全文】
臺灣高等法院臺中分院民事判決         97年度上易字第295號
上  訴  人  甲○○
訴訟代理人  劉豐綸律師
被上訴人    乙○○
被上訴人    丁○○
被上訴人    丙○○
被上訴人    己○○
被上訴人    戊○○
兼前列五人共同
訴訟代理人  庚○○
上列當事人間請求損害賠償事件，上訴人對於中華民國97年7月1
0日臺灣臺中地方法院97年度重訴字第185號第一審判決提起上訴
，本院於97年9月16日言詞辯論終結，判決如下：
    主  文
上訴駁回。
第二審訴訟費用由上訴人負擔。
    事實及理由
壹、程序方面：
    按上訴人就被上訴人丁○○、丙○○、戊○○、己○○之上
    訴聲明固求為：將原判決命上訴人給付被上訴人丁○○、丙
    ○○、戊○○、己○○各超過40萬元之本息部分，及該部分
    假執行之宣告暨訴訟費用負擔之裁判均予廢棄；依其形式，
    顯已超出原審所命給付之範圍，然依其上訴理由及於本院歷
    次之陳述均已陳明僅就精神慰撫金之部分所爭執，並認以被
    上訴人丁○○、丙○○、戊○○、己○○每人得請求之精神
    慰撫金以40萬元為適當，扣除其4人已受領之強制責任險各
    25萬元之保險金，其各得請求賠償之金額為15萬元，據此可
    知其聲明所示之40萬元應為誤算，故應更正為：將原判決命
    上訴人給付被上訴人丁○○、丙○○、戊○○、己○○各超
    過15萬元之本息部分，及該部分假執行之宣告暨訴訟費用負
    擔之裁判均予廢棄，上訴人於言詞辯論終結後亦已具狀更正
    之，合先敘明。
一、本件被上訴人於原審起訴主張：
(一)、上訴人平日以駕駛自用小貨車販賣水果為業，為從事業務之
    人。於民國（下同）96年12月18日上午6時5分許，上訴人駕
    駛車牌號碼6776-NＥ號自用小貨車，沿臺中市○○路、英才
    路往西屯路方向行駛，途經英才路與西屯路口時，應注意車
    前狀況，及汽車行經行人穿越道，遇有行人穿越時，無論有
    無交通指揮人員指揮或號誌指示，均應暫停讓行人先行通過
    等安全規定，且當時天候晴、光線為夜間有照明、路面為柏
    油乾燥路面、無缺陷亦無障礙物、視距良好，並無不能注意
    之情事，竟疏於注意，仍貿然由英才路左轉西屯路前行，適
    有被害人陳卓冰霜徒步行經西屯路行人穿越道，遭上訴人駕
    駛之自用小貨車碰撞，陳卓冰霜因而倒地，並受有頭部外傷
    、臚腦損傷、胸部挫傷、外傷性休克等傷害，雖經緊急送往
    臺中市中國醫藥大學附設醫院急救，延於同日上午9時58分
    許死亡。
(二)、被上訴人乙○○為陳卓冰霜之配偶、被上訴人丁○○、丙○
    ○、戊○○、己○○、庚○○為陳卓冰霜之子女，依侵權行
    為損害賠償請求上訴人給付下列金額：
  1.醫藥費用：陳卓冰霜因本件車禍經送醫急救，由被上訴人庚
    ○○支出醫藥費新臺幣（下同）2,098元。
  2.殯葬費用：陳卓冰霜死亡後，由被上訴人庚○○支出殯葬費
    用415,400元。
  3.扶養費用：被上訴人乙○○為陳卓冰霜之配偶，而陳卓冰霜
    係24年3月25日出生、96年12月18日死亡，為72.24歲，依據
    95年統計女性平均餘命為80.81歲，可推知陳卓冰霜之生存
    期間為8.07年可以扶養乙○○，而依據台中市94年度平均每
    人可支配所得為260,490元計算8.07年，如1次給付時，依據
    霍夫曼計算法，扣除每年中間利息年利率5%，求得金額為1,
    803,723元，但因乙○○之法定扶養義務人計有6人，則乙○
    ○可向上訴人請求扶養金額為300,621元。
  4.非財產上損害：被上訴人乙○○係陳卓冰霜之配偶，被上訴
    人庚○○、丁○○、丙○○、戊○○、己○○係陳卓冰霜之
    子女，因陳卓冰霜之死亡精神上受有極大痛苦。上訴人應賠
    償被上訴人乙○○200萬元、被上訴人丁○○、丙○○、戊
    ○○、己○○、庚○○每人各100萬元之精神慰撫金。
  5.綜上，扣除汽車強制責任險已給付被上訴人每人25萬元，上
    訴人應給付被上訴人乙○○2,050,621元（計算式：扶養費
    300,621元+慰撫金2,000,000元－250,000元=2,050,621）、
    被上訴人丁○○、丙○○、戊○○、己○○各75萬元（計算
    式：慰撫金100萬元－25萬元＝75萬元）、被上訴人庚○○
    1,167,498元（計算式：醫藥費2,098元+殯葬費415,400元＋
    慰撫金100萬元－25萬元=1,167,498元）。為此，爰依民法
    第184條第1項前段、第191條之2、第192條、第194條侵權行
    為損害賠償之法律關係提起本訴，並聲明求為命上訴人應給
    付被上訴人乙○○2,050,621元、被上訴人丁○○75萬元、
    被上訴人丙○○75萬元、被上訴人戊○○75萬元、被上訴人
    己○○75萬元、被上訴人庚○○1,167,498元，及均自刑事
    附帶民事起訴狀繕本送達上訴人之翌日起至清償日止，按週
    年利率5%計付利息之判決。並陳明願供擔保以宣告假執行。
(三)、於本院補充陳述：
  1.按慰撫金之數額，應酌量一切情形定之，例如餘命不多之老
    人與壯年人或青少年比較，對人生享樂期間相差甚大，其遺
    族所受痛苦程度自有差異。本件被害人死亡時為72歲，依內
    政部96年2月公佈國人女性平均餘命為80.80歲，男性平均餘
    命為74.50歲，可知被害人之餘命為8年，被上訴人乙○○當
    時則已77歲，超過上開國人男性之平均餘命，年事已高。是
    以被上訴人乙○○存活之期限而言，其與被害人之夫妻情緣
    將盡，痛苦程度相對較輕，原審判決上訴人應給付其100萬
    元慰撫金，實屬過高。上訴人認合理金額應為50萬元。
  2.再者，被上訴人庚○○、丁○○、丙○○、戊○○、己○○
    均成家立業，且年紀最輕者至少逾43歲，渠等家庭生活重心
    均為其配偶與子女，與被害人之互動已較為疏遠，況被害人
    之餘命為8年，隨者被害人之年紀越大，對渠等之痛苦也漸
    輕。是原審判決上訴人應給付渠等各50萬元慰撫金，亦屬過
    高。上訴人認合理金額應為40萬元。
  3.且上訴人名下之不動產，房屋為屋齡為45年以上老舊房屋，
    田地則為上訴人先生出錢購買。而中華貨車係上訴人做生意
    使用，至BMW及福特六合汽車則為上訴人小孩所購買，非上
    訴人所有。另5筆投資之金額不高，乃係上訴人為貼補家用
    短線操作。因上訴人先生於88年間患有尿毒症，必須依賴洗
    腎過活，上訴人自該時起，一方面要照顧先生，一方面要支
    付兩位均在學小孩之學費、生活費，而上訴人為賣所水果的
    小販，每月工作所得僅1萬元，勉強度日。故上訴人經濟狀
    況不好。
二、上訴人則以：
(一)、上訴人對本件車禍事故發生固有過失，但陳卓冰霜亦與有過
    失。就被上訴人請求金額部分，其中對於被上訴人庚○○支
    出醫療費用2,098元部分，並不爭執，惟就被上訴人庚○○
    支出殯葬費內所載「遊覽車，1輛，金額4000元」、「佛祖
    車，1輛，金額4000元」、「大鼓陣，1輛，6000元」、「紙
    厝，1組，10000元」、「庫錢，40箱，單價300元，金額120
    00元」、「毛巾134-100，34條，單價40元，金額1360元」
    、「小方巾，47條，單價20元，金額940元」、「散筳，金
    額25500元」、「貼拜禮盒，7盒，單價300元，金額2100元
    」、「追加庫錢，60箱，單價300元，金額18000元」，並非
    喪葬所必須，則應予扣除。又被上訴人乙○○為陳卓冰霜配
    偶，其在台中市有3棟房屋，市價高，另有3筆土地，顯然不
    符合民法第1117條規定「不能維持生活而無謀生能力者為限
    」之要件，故被上訴人乙○○請求扶養費顯然無據。至被上
    訴人所各請求之慰撫金金額，實屬過高等語，資為抗辯，並
    聲明求為：駁回被上訴人於原審之訴。並陳明如受不利判決
    ，願供擔保以宣告免為假執行。
(二)、於本院補充抗辯：按依上訴人在原審提出其全國財產總歸戶
    財產查詢清單，顯示上訴人有房屋、土地等不動產、三輛汽
    車、投資股市。且上訴人之子女迄今已27、29歲，業已成年
    ，無需上訴人扶養。且上訴人所申報所得雖甚低，卻有餘錢
    投資股市，足見上訴人之經濟狀況足供家用並尚有餘款可資
    運用於投資。綜前，原審認定上訴人之資力並據以酌定慰撫
    金數額，並無違誤，上訴人徒予爭執，並不可採。
三、原審經審酌兩造所提出之攻擊防禦方法後，認上訴人確有因
    駕車過失致被害人陳卓冰霜死亡之行為，被上訴人分別為陳
    卓冰霜之夫、子女，上訴人對於被上訴人自應負損害賠償責
    任。而審酌被上訴人各別請求賠償之項目及金額，其中被上
    訴人庚○○支出殯葬費415,400元之請求，認非殯葬之必要
    費用合計83,900元，應予扣除；且以被上訴人乙○○有相當
    資產足以維持生活，而認其扶養費300,621元之請求，屬無
    理由；另斟酌兩造前述之身分地位、教育程度、經濟能力，
    及上訴人之加害程度，及被上訴人所受精神上痛苦程度不同
    等一切情狀，而認核減被上訴人乙○○慰撫金之請求為100
    萬元、其餘被上訴人慰撫金之請求各為50萬元為適當；並分
    別就被上訴人所得請求賠償之金額中，扣除其已受領之強制
    汽車責任險理賠金25萬元，據此判決上訴人應給付被上訴人
    乙○○75萬元、被上訴人庚○○58萬3598元、被上訴人丁○
    ○、丙○○、戊○○、己○○各25萬元，及均自97年3月14
    日起至清償日止按年息百分之5計算之利息。被上訴人其餘
    之訴則予以駁回。並就上開勝訴部分為附條件之假執行及免
    為假執行之宣告。上訴人就原審上開判決結果，對於不利於
    己之部分提起一部上訴（上訴人就原審不利於其之判決未聲
    明不服及被上訴人就其敗訴部分未據聲明不服之部分已告確
    定），聲明求為：(一)原判決命上訴人應給付被上訴人乙○○
    超過25萬元、被上訴人庚○○超過48萬39598元、被上訴人
    丁○○、丙○○、戊○○、己○○各超過15萬元之本息部分
    ，及該部分假執行之宣告暨訴訟費用負擔之裁判均廢棄。(二)
    上開廢棄部分，被上訴人等於第一審之訴及假執行之聲請均
    駁回。(三)第一、二審訴訟費用由被上訴人等負擔。被上訴人
    則答辯聲明：(一)上訴駁回。(二)第二審訴訟費用由上訴人負擔
    。
四、本院得心證理由如下：
(一)、被上訴人主張：上訴人於前開時、駕駛自小貨車沿台中市○
    ○路與英才口往西屯路方向行駛，途至英才路與西屯路口時
    ，理應注意且能注意而疏未注意車前狀，於行近行人穿越道
    前，亦未注意減速慢行，致發覺被害人陳卓冰霜徒步行經西
    屯路行人穿越道時，閃避不及撞及陳卓冰霜致死之事實，業
    據上訴人於警詢、偵查及審理中坦承不諱，並有原審97年度
    交訴字第41號業務過失致死案件刑事卷證影本附卷可稽，且
    據本院調卷核閱無訛，另上訴人於原審及本院準備程序中，
    就本件事故之發生，其應負過失之責亦不爭執（原審卷第66
    頁反面、本院卷第31頁反面）；按汽車行駛時，駕駛人應注
    意車前狀況及兩車併行之間隔，並隨時採取必要之安全措施
    ；汽車行經行人穿越道，遇有行人穿越時，無論有無交通指
    揮人員指揮或號誌指示，均應暫停讓行人先行通過，道路交
    通安全規則第94條第3項、第103條第2項分別定有明文。而
    本件車禍發生當時之天候晴、光線為夜間有照明、路面為柏
    油乾燥路面、無缺陷亦無障礙物、視距良好，並無不能注意
    之情事，此有道路交通事故調查報告表附於上開刑事卷內可
    稽（見臺灣臺中地方法院檢察署相驗卷第19、20頁），詎上
    訴人於行近行人穿越道時，竟疏未注意車前狀況，未減速慢
    行，作隨時停車之準備，導致所駕之前述小貨車直接撞擊行
    走於行人穿越道之陳卓冰霜，並致陳卓冰霜因而死亡，足見
    上訴人就本件車禍之發生確有過失甚明，且與陳卓冰霜之死
    亡間有相當因果關係，其應負侵權行損害賠償責任，應可認
    定。
(二)、至上訴人雖抗辯：陳卓冰霜就本件車禍之發生與有過失云云
    ，然查：上訴人於前開被訴業務過失致死之刑事案件警詢中
    已坦承：「我於96年12月18日6時5分許，在臺中市○○區○
    ○路與英才路口與行人發生碰撞，我當時駕駛自小貨車6776
    -NE號由中港路沿英才路左轉西屯路往博館路方向行駛，在
    路口左轉時未看見橫越馬路行人陳卓冰霜，前車頭不慎碰撞
    行人，經警方調閱路口監視器，行人陳卓冰霜行向為橫越西
    屯路行走行人穿越道上，我車子前車頭碰撞行人右側身體後
    ，行人倒地在車頭前方1公尺處，我行駛路口左轉時前方號
    誌為綠燈號誌。」等語，足見陳卓冰霜係於行人號誌為綠燈
    時，並於行人穿越道正常穿越馬路時，突遭綠燈左轉之上訴
    人駕車所撞及，顯然猝不及防範，難認其有何過失之處，此
    外上訴人亦未舉出陳卓冰霜究有何肇事因素，其於本院97年
    9月8日準備程序，就原審認定陳卓冰霜就車禍之發生並無過
    失一節，亦不再爭執（本院卷第31頁反面），已生自認之效
    力，故本件車禍自應由上訴人負全部之過失責任，其於原審
    空言抗辯被害人亦與有過失，已無採酌之必要。
(三)、被上訴人請求之損害賠償額：
    按「因故意或過失，不法侵害他人之權利者，負損害賠償責
    任。」、「汽車、機車或其他非依軌道行駛之動力車輛，在
    使用中加損害於他人者，駕駛人應賠償因此所生之損害。」
    、「不法侵害他人致死者，對於支出醫療及增加生活上需要
    之費用或殯葬費之人，亦應負損害賠償責任。被害人對於第
    三人負有法定扶養義務者，加害人對於該第三人亦應負損害
    賠償責任。」、「不法侵害他人致死者，被害人之父、母、
    子、女及配偶，雖非財產上之損害，亦得請求賠償相當之金
    額。」民法第184條第1項前段、第191條之2前段、第192條
    第1項、第194條分別定有明文。本件上訴人因駕車過失致陳
    卓冰霜死亡之事實，業經認定如前，被上訴人乙○○、丁○
    ○、丙○○、戊○○、己○○、庚○○為陳卓冰霜之夫、子
    女之事實，為兩造所不爭執，則被上訴人依上揭規定，請求
    上訴人負損害賠償之責，洵非無據。爰就被上訴人請求賠償
    之項目、金額，審酌如下：
  1.醫療費、殯葬費部分：
  被上訴人提出之上開醫療費用收據金額總計2,098元，上訴
    人均不爭執，此部分堪以認定。
  關於殯葬費部分，被上訴人庚○○主張其因陳卓冰霜死亡，
    而支出殯葬費計415,400元，固提出殯葬費明細單2紙、代銷
    東海七福金寶塔代收款證明單1紙、統一發票各1紙為證。惟
    其中「遊覽車1輛4000元」「佛祖車1輛4000元」「大鼓陣1
    輛6000元」「紙厝1組10000元」「庫錢40箱單價300元，金
    額12000元」「毛巾134-100，34條，單價40元，金額1360元
    」「小方巾47條單價20元金額940元」「散筳25500元」「貼
    拜禮盒7盒單價300元金額2100元」「追加庫錢60箱單價300
    元金額18000元」等項，經原審斟酌當地喪禮習俗及宗教上
    之儀式（最高法院84年度臺上字第2731號判例要旨參照）。
    及斟酌被害人其家屬之習俗、宗教、被害人之身分、地位及
    生前之經濟狀況後，認前開殯葬費所列之遊覽車1輛4,000元
    、佛祖車1輛4,000元、大鼓陣1輛6,000元、紙厝1組10,000
    元、庫錢40箱12,000元、毛巾34條1,360元、小方巾47條940
    元、散筳25,500元、貼拜禮盒7盒2,100元、追加庫錢60箱18
    ,000元等項，因非殯葬必要之費用，此部分合計83,900元應
    予扣除，兩造原審此部分之認定亦均無爭執，是被上訴人被
    上訴人庚○○此部分得以請求之殯葬費為331,500元。
 綜上，被上訴人庚○○請求上訴人賠償醫療費2,098元、殯葬
   費331,500元，共計333,598元，洵屬有據，逾此部分金額即
   非可採。
  2.扶養費用部分：按民法第1116條之1固有規定：「夫妻互負
    扶養之義務其負扶養義務之順序與直系血親卑親屬同，其受
    扶養權利之順序與直系血親尊親屬同」。而夫妻互受扶養權
    利之順序，既與直系血親尊親屬同，自不以無謀生能力為必
    要。惟依民法第1117條規定，仍須以不能維持生活者為限，
    始得請求是項賠償（最高法院87年度台上字第2727號判決要
    旨參照）。經查，被上訴人乙○○名下計有：台中市○區○
    ○路1段180巷35號、北區○○里○○○街40號及42號地下室
    及同區○○里○○○街42號等三處房屋、另有位於台中市四
    北區○○○段之地及彰化縣溪涓鎮大1131及1132號之建地3
    筆、96年有股利憑單、利息所得共2,154元，此有原審依職
    權調閱被上訴人乙○○之稅務電子閘門財產所得調件明細表
    附卷可稽，堪認乙○○有相當資產足以維持生活，兩造就此
    於本院亦不爭執，是被上訴人乙○○請求上訴人給付扶養費
    並無理由，應予駁回。
  3.精神慰撫金部分：本件車禍之被害人陳卓冰霜為被上訴人乙
    ○○之妻及其餘5名被上訴人之母，其等因上訴人之不法侵
    權行為而死亡，自令被上訴人等悲慟萬分，精神上痛苦難堪
    ，被上訴人6人請求上訴人賠償因而所受非財產上之損害即
    精神慰撫金，洵屬有據。經查，被上訴人乙○○為醬油製造
    業，現已退休；被上訴人庚○○為大學畢業，在國泰世華銀
    行工作；被上訴人丁○○為高中畢業，在寶豐精密公司上班
    ；被上訴人丙○○係高中畢業，為看護工；被上訴人戊○○
    為高中畢業，在國泰人壽公司上班；被上訴人己○○是高中
    畢業，在寶豐精密公司上班；上訴人為小學畢業，以駕駛小
    貨車賣水果為業等情，分別據兩造所陳明；又上訴人名下有
    房屋、田賦各1筆、汽車3輛、投資5筆，財產總額3,357,664
    元、96年因神達電腦股份有限公司、合作金庫商業銀行股份
    有限公司及華新麗華股份有限公司之股利及利息所得計74,0
    43元，被上訴人乙○○名下則有房、地各三筆96年度並有國
    泰金融控股股份有限公司、國泰世華商業銀行股份有限公司
    東台中分公司股息收入計2,154元，庚○○96年度計有國泰
    金融控股股份有限公司等之股利、獎金及薪資所得等計84萬
    6287元；被上訴人丁○○則有位於南投縣竹山鎮之房地各一
    筆、汽車及中鋼股票，財產總值計156萬1466元、另有薪資
    等收入計37萬8633元；丙○○則有位於台中縣太平市之房地
    各一筆、戊○○則有位於屏東縣屏東市之房地各二筆、另有
    國泰金融控股股份有限公司、合作金庫商業銀行股份有限公
    司之投資計161萬5595元；另96年度有九筆所得資料計76萬
    6938元，此有稅務電子閘門所得調件明細表附卷可稽，本院
    因之審酌兩造之身分地位、教育程度、經濟能力，上訴人過
    失之疏忽情節及及被上訴人乙○○係19年3月1日生，於老年
    驟失相互扶持一生之伴侶，致形單影隻，其精神上所受之打
    擊，難以言喻，其餘被上訴人遭逢母喪，從此無法再享人倫
    之樂，其精神上亦受有相當之折磨，原審因此考量被上訴人
    乙○○與另5名被上訴人所受精神上痛苦程度尚及兩造之身
    分、地位、財產狀況等一切情狀，認被上訴人乙○○請求上
    訴人賠償慰撫金100萬元，另5名被上訴人各請求上訴人賠償
    慰撫金50萬元為適當，超過前開金額之部分，則屬過高不應
    准許，尚稱允當，上訴人徒以被上訴人乙○○年事已高，所
    受痛苦程度相對較輕，且其子女均已成年，生活重心為其配
    偶及子女，與被害人之互動已較為疏遠，認其等精神慰撫金
    以各請求40萬元為適當，核屬個人意見之詞，尚不足採。
五、按保險人依強制汽車責任保險法規定給付之保險金，視為加
    害人或被保險人損害賠償金額之一部分，加害人或被保險人
    受賠償請求時，得扣除之，該法第32條定有明文。查被上訴
    人等因本件車禍之發生，已各受領強制汽車責任險理賠25萬
    元，合計150萬元，為被上訴人所自認，依上開規定，自應
    予以扣除。是被上訴人所得請求賠償之金額，經各扣除25萬
    元後，被上訴人乙○○所得請求之金額為75萬元，被上訴人
    庚○○所得請求之金額為583,598元，而被上訴人丁○○、
    丙○○、戊○○、己○○所得請求之金額各為25萬元。
六、從而，被上訴人本於侵權行為之法律關係，請求上訴人給付
    之金額，於乙○○部分在750,000元；庚○○部分在583,598
    元；丁○○、丙○○、戊○○、己○○部分均在25萬元，及
    均自起訴狀繕本送達之翌日即自97年3月14日起至清償日止
    ，按年息5%計算利息之範圍內，為有理由，原審因之就各該
    金額之部分為被上訴人勝訴之判決，並依兩造之聲請分別諭
    知假執行及免為假執行供擔保金額，至被上訴人其餘請求及
    假執行之聲請，則以其請求無據予以駁回，核無不合，上訴
    人仍執前詞指摘原審所判定之精神慰撫金過高，求予將原判
    決命上訴人給付：被上訴人乙○○超過25萬元，庚○○超過
    48萬3598元及被上訴人丁○○、丙○○、戊○○、己○○各
    超過25萬元之本息部分及該部分假執行之宣告暨訴訟費用負
    擔之裁判予以廢棄，洵屬無據，其上訴為無理由，應予駁回
    。
七、又本件事證已臻明確，兩造其餘攻擊防禦方法及未經援用之
    證據，經本院斟酌後，認為均不足以影響本判決之結果，爰
    不一一論述，併此敘明。
據上論結，本件上訴為無理由，依民事訴訟法第449條第1項、第
78條、判決如主文。
中    華    民    國    97    年    9     月    30    日
                  民事第二庭    審判長法  官  邱森樟
                                      法  官  翁芳靜
                                      法  官  謝說容
以上正本係照原本作成。
不得上訴。
                                      書記官  胡美娟
中    華    民    國    97    年    9     月    30    日
                                                      Ａ


司法院資訊處製作；財團法人民間司法改革基金會備份。
